最高法院刑事判決　　　　　　九十六年度台上字第一三八三號
上　訴　人　乙○○
選任辯護人　周承武律師
上　訴　人　甲○○
上列上訴人等因強盜案件，不服台灣高等法院中華民國九十五年
十一月二十一日第二審判決（九十四年度上訴字第四０七０號；
起訴案號：台灣台北地方法院檢察署九十二年度偵字第一一七二
五號），提起上訴，本院判決如下：
    主  文
原判決關於甲○○、乙○○部分撤銷，發回台灣高等法院。
    理  由
本件原判決撤銷第一審之科刑判決，改判仍依想像競合犯之規定
及修正前刑法牽連犯之關係，從一重論處上訴人甲○○意圖為自
己不法之所有，攜帶兇器，以強暴、脅迫至使不能抗拒而使他人
交付其物罪刑；論處上訴人乙○○共同未經許可，持有可發射子
彈具有殺傷力之改造手槍罪刑。固非無見。
惟查：(一)被告以外之人於審判外之言詞或書面陳述，除法律有規
定者外，不得作為證據，刑事訴訟法第一百五十九條第一項定有
明文。而所謂法律有規定者，即包括同法第一百五十九條之一至
之五所規定傳聞證據具有證據能力之例外情形。故如欲採被告以
外之人於警詢之言詞為證據，必須符合法律所規定之例外情形，
方得認其審判外之陳述有證據能力，並須於判決中具體說明其符
合傳聞證據例外可信之情況及心證理由，否則即有違證據法則及
判決不備理由之違誤。原判決認甲○○所為員警在Ｔ五─０三二
０號自用小客車內查獲之改造手槍及子彈非伊所有，且未參與剝
奪被害人丙○○行動自由及強制被害人簽發本票等辯解，均非可
採。依理由二(三)4.8.之說明，係以邱鴻基、歐正義、廖為義於警
詢中之陳述為其論據。查原判決理由二(二)1.雖以邱鴻基於第一審
經提示警詢筆錄並告以要旨後，表示其陳述為實在，因具有可信
之特別情況，且為證明犯罪事實存否所必要，應認有證據能力云
云；然稽之卷內資料，邱鴻基於第一審似始終未到庭。原判決認
邱鴻基警詢筆錄具有證據能力，所憑根據，核與卷內資料已不相
合。又關於歐正義、廖為義於警詢中之陳述如何具有證據能力一
節，原判決理由未為任何說明，逕採為判決之基礎，自有適用證
據法則不當及理由不備之違法。(二)證人於審判外之陳述，固得作
為彈劾證據，然其作用僅在於減弱實質證據之證明力，仍不得作
為認定犯罪事實之基礎。查原判決理由二(二)1.已說明王慶忠、王
小龍、黃書寰、乙○○於偵查中之陳述，因未經具結而無證據能
力，固不得以之直接作為認定甲○○犯罪事實之證據，仍得以之
作為判斷甲○○辯解之彈劾證據云云。似已指明王慶忠、王小龍
、黃書寰、乙○○在偵查中之陳述，並無證據能力。然原判決復
於理由二(二)1.2.3.4.5.6.8.引用王慶忠、王小龍、黃書寰、乙○
○於偵查中之供詞及扣案如原判決附表一編號9.10.至16.、附表二
編號1.所示之物品，且說明王慶忠、王小龍、黃書寰、乙○○所
為陳述相符，復與丙○○指述之被害情節相符云云，又似根據無
證據能力即王慶忠、王小龍、黃書寰、乙○○在偵查中之陳述，
認定甲○○有原判決事實欄所載之犯行，與其理由首揭之說明，
適相齟齬，自屬理由矛盾，並有適用證據法則不當之違法。(三)審
理事實之法院，對於案內一切證據，除認為不必要者外，均應詳
為調查，然後基於調查所得之心證，以為判斷事實之基礎。如有
應行調查之證據未經依法調查，或證據雖已調查而其內容尚未明
瞭，遽行判決，均屬應於審判期日調查之證據而未予調查之違法
。原判決事實欄二三記載甲○○明知丙○○未積欠任何債務，竟
利用不知情之王慶忠、王小龍、黃書寰、乙○○、邱鴻基，以強
暴、脅迫之方式，逼迫丙○○簽發總金額新台幣（下同）二百萬
元之本票，邱鴻基又強行搜取丙○○身上之五千一百元等情；且
理由二(五)亦說明甲○○指使王慶忠等人對丙○○施以強暴、脅迫
至使丙○○不能抗拒而簽發本票及搜取丙○○身上之現金五千一
百元，其有為自己不法所有之意圖甚明等語。似認定甲○○強盜
所得財物為總金額二百萬元之本票及現款五千一百元。惟查，關
於丙○○如何交付五千一百元一節，丙○○於第一審固具結證稱
「邱鴻基就從車上拿出一把槍抵住我，說有人要找我去談這件事
情，後來就開到小油坑產業道路，這是後來到警察那裡我才知道
，他們叫我交錢出來，問我身上有多少錢，我說現在沒有，他們
就搜我身體，把我身上的錢拿走，把身分證還我，說把我打死也
沒有人知道，並把我毒打，十分鐘後，拿膠帶把我眼睛矇上，後
來來了一位女孩子，我不知道是誰，但他的口音，我懷疑是甲○
○的女朋友，因我當時眼睛被矇住，本來我還沒有簽本票，我祇
好順從他們的意思簽下本票，他們又從我身上拿出身分證比對本
票。他們叫我自己數到五百後，自己把膠帶拿開，我才逃離現場
。」云云（第一審卷第二二四頁反面、第二二五頁）。然王慶忠
於警詢時則供稱「過了一下子，邱鴻基又接到甲○○電話，叫邱
鴻基到車上拿手銬及膠帶、空白本票，將丙○○銬起來及用膠帶
將眼睛矇住，並逼簽下四張各五十萬，一共二百萬元之本票，因
沒有紅色印泥，邱鴻基叫我用走的到小路口旁那裡有一輛銀色機
車，騎下山去載乙○○上來，並向他拿紅色印泥，我就騎該機車
下山載他及拿印泥，我們上山後，我將印泥交給邱鴻基，邱鴻基
拿給丙○○蓋指印後，將該四紙本票交給乙○○之後，邱鴻基並
將丙○○身上現金給搜走〈五千一百元〉，我們便一起下山」、
「該五千一百元，我沒分半毛錢，都是邱鴻基拿走的」（偵查卷
(一)第二三、二五頁）；且於偵查中供稱「我載她（乙○○）上山
，本票蓋好後，劉女拿本票走了，我們拿回手銬等物，將他留在
山上，當時有人搜刮他的財物，但不知掉在何處。」等語（偵查
卷(二)第一八六頁正反面）。王小龍於警詢時亦供稱「（據丙○○
報案指稱：案發當時身上五千一百元遭你們強行搶走，是否實在
？）不實在。我和王慶忠倆人均不知道有此事。」云云（偵查卷
(一)第六一頁）。王慶忠、王小龍似均否認有何取走丙○○隨身攜
帶五千一百元現款之行為。另共犯邱鴻基於警詢中則供稱「第一
次前往時並未亮出手槍及恐嚇謝某，且係謝某自行交付其身上之
五千一百元表示要給我們車馬費，於是我們就離去，而第二次再
度前往，係於前揭被害人丙○○所述之時間，當時因謝某不願上
車，所以我才出示手槍將謝某押走，我們並未強取丙○○身上之
五千一百元。」「因為甲○○向我們表示丙○○積欠其二百萬元
，所以才指使我們前往教訓謝某，並要脅謝某簽立本票，且指示
一定要分成四張各五十萬元。」「甲○○於取得本票後，又指使
我們向謝某逼迫交付三十萬元。」（偵查卷(一)第四四、四五、四
六頁）；復於偵查中供稱「五月十日晚上，甲○○開車載乙○○
，我與黃書寰騎機車上去，到了丙○○家，我自己一人去敲門，
丙○○來開門，我告訴他說：你是否欠甲○○二百萬元？他告訴
我說：他並沒有欠錢，他叫我找甲○○來對質。當時我很猶豫，
我跟丙○○說：我回去轉達給柯，但我今天有帶小兄弟，我們沒
有對你怎樣，你要請小兄弟喝個涼，丙○○拿五千元給我之後，
拿了錢，就回去……。」等語（偵查卷(二)第二二七頁）。雖邱鴻
基就其取得現款過程及原因，與王慶忠、王小龍上揭警詢、偵查
之陳述未盡相符，然似亦指明與甲○○無關。原判決認定甲○○
利用邱鴻基等人實行強盜犯行，就丙○○遭強取五千一百元之結
果，是否逸出甲○○原指示邱鴻基等人實施犯罪之範圍，既攸關
甲○○就此部分須否負加重強盜刑責之認定，即有詳查之必要。
原判決未予勾稽釐清，遽認邱鴻基自丙○○身上取得之五千一百
元，亦屬甲○○強盜所得財物之一部，自有應於審判期日調查之
證據而未予調查之違法。(四)有罪之判決書，應於理由內記載認定
犯罪事實所憑之證據。所謂證據，舉凡犯罪行為之實施及態樣，
與適用法律有關之一切證據，均應詳為記載，否則即有理由不備
之違法。原判決認定乙○○有共同未經許可，持有改造手槍、子
彈及剝奪丙○○行動自由等犯行，雖於原判決事實欄三記載乙○
○與邱鴻基、黃書寰、王慶忠、王小龍、甲○○共同基於持有具
有殺傷力之改造手槍及子彈與妨害自由之犯意聯絡等情。惟理由
欄所引王慶忠、王小龍、黃書寰分別於警詢及偵查時之陳述，似
僅止於證明乙○○於甲○○交付槍枝、子彈予邱鴻基等人時在場
，及乙○○因誤信甲○○催債一詞，而聯絡王慶忠前往台北縣烏
來鄉○○街之ＯＫ便利商店，並攜帶紅色印泥上山交付王慶忠，
再攜帶丙○○簽發之本票四紙交付甲○○，並依甲○○指示保管
該本票四紙迄為警查獲時為止等情事。關於乙○○如何本於與王
慶忠、王小龍、黃書寰、邱鴻基與甲○○之間共同實行犯罪之計
畫，如何與王慶忠等人之間具有犯意之聯絡、參與剝奪丙○○行
動自由或未經許可，持有改造手槍、子彈等犯罪構成要件行為，
未為詳盡之說明，逕憑上揭證據認定乙○○共犯上揭犯行，論理
上之說明，自有未足，非無理由不備之違誤。以上或為上訴人等
上訴意旨所指摘，或屬本院得依職權調查之事項，應認原判決關
於甲○○、乙○○部分有撤銷發回更審之原因。至原判決關於乙
○○不另為無罪諭知部分，本乎審判不可分之原則，應併予發回
。
據上論結，應依刑事訴訟法第三百九十七條、第四百零一條，判
決如主文。
中　　華　　民　　國　九十六　年　　三　　月　 十六　 日
                      最高法院刑事第九庭
                          審判長法官  洪　清　江
                                法官  石　木　欽
                                法官  李　伯　道
                                法官  林　勤　純
                                法官  邵　燕　玲
      本件正本證明與原本無異
                                      書  記  官
中　　華　　民　　國　九十六　年　　三　　月　二十一　日
                                                      G
